【裁判字號】    98,上訴,267
【裁判日期】    980818
【裁判案由】    違反毒品危害防制條例
【裁判全文】
臺灣高等法院高雄分院刑事判決         98年度上訴字第267號
上  訴  人  臺灣屏東地方法院檢察署檢察官
上  訴  人
即  被  告  甲○○
                    （臺灣台南監獄執行中）
選任辯護人  駱怡雯律師
上列上訴人因被告違反毒品危害防制條例案件，不服臺灣屏東地
方法院97年度訴字第1397號中華民國98年1 月6 日第一審判決（
起訴案號：臺灣屏東地方法院檢察署97年度毒偵字第1370號），
提起上訴，本院判決如下：
    主  文
原判決撤銷。
甲○○施用第一級毒品，累犯，處有期徒刑壹年伍月。扣案第一
級毒品海洛因（驗後淨重0.61公克）及殘留有第一級毒品海洛因
之包裝紙壹張，沒收銷燬；又施用第二級毒品，累犯，處有期徒
刑捌月，扣案殘留有第二級毒品甲基安非他命之玻璃球吸食器壹
個，沒收銷燬；應執行有期徒刑壹年拾月。扣案第一級毒品海洛
因（驗後淨重0.61公克）及殘留有第一級毒品海洛因之包裝紙壹
張，殘留有第二級毒品甲基安非他命之玻璃球吸食器壹個，均沒
收銷燬。
    事  實
一、甲○○前於民國87年間，因施用毒品案件，經臺灣屏東地方
    法院裁定送觀察、勒戒，經評定無繼續施用毒品之傾向，於
    87年9 月17日執行完畢，而經臺灣屏東地方法院以87年度易
    字第623 號判決免刑確定；又於91年間，因施用毒品，經國
    防部南部地方軍事法院以91年度和裁字第89號裁定送觀察、
    勒戒，經評定有繼續施用毒品之傾向，又經同軍事法院裁定
    令入戒治處所施以強制戒治，嗣因戒治成效良好，經同軍事
    法院裁定停止戒治付保護管束，至92年6 月16日保護管束期
    滿，以執行完畢論，刑責部分，則經同軍事法院以91年度和
    判字第513 號判決處有期徒刑6 月確定；復於94年間，因施
    用第一、二級毒品案件，經臺灣嘉義地方法院以94年度訴字
    第290 號判決處有期徒刑8 月、7 月，應執行有期徒刑1 年
    2 月確定，另因竊盜案件，經臺灣嘉義地方法院以94年度易
    字第204 號判決處有期徒刑2 年8 月確定，嗣先經臺灣嘉義
    地方法院以95年度聲字第22號裁定就上開3 罪定應執行有期
    徒刑3 年10月確定，復以96年度聲減字第1325號裁定就上開
    3 罪裁定減刑並定應執行有期徒刑3 年2 月確定，而於97年
    7 月1 日縮刑期滿執行完畢。
二、詎甲○○仍不知戒絕毒品，明知海洛因及甲基安非他命業經
    分別公告列為毒品危害防制條例第2 條第1 項第1 、2 款之
    第一級毒品及第二級毒品，不得非法持有、施用，竟分別基
    於施用第一級毒品海洛因及第二級毒品甲基安非他命之犯意
    ，於97年7 月4 日下午1 時40分許為警採尿時回溯96小時內
    某時（不含公權力拘束期間），在不詳地點，以不詳方式施
    用第一級毒品海洛因1 次；另於97年7 月3 日晚上10時許，
    在位於屏東縣潮州鎮○○路601 號之「愛之船汽車旅館」12
    7 號房內，以將甲基安非他命置入玻璃管吸食器內，以火燒
    烤成煙霧吸食之方式，施用第二級毒品甲基安非他命1 次。
    嗣於97年7 月4 日上午10時30分許，因另涉嫌竊盜案件，為
    警在屏東縣崁頂鄉○○村○○路1-2 號前攔停，其於有偵查
    犯罪職權之公務員或機關知悉其上開施用第二級毒品之犯行
    前，即主動取出其背包內置放之其用以施用甲基安非他命之
    玻璃球吸食器1 個及與第一級毒品海洛因1 包（驗後淨重0.
    61公克，及殘留有第一級毒品海洛因之包裝紙1 張）交由警
    方扣案，而自首上開施用第二級毒品甲基安非他命犯行（惟
    否認施用第一級毒品犯行），警方並徵得其同意採集其尿液
    檢體送檢驗，結果呈嗎啡及甲基安非他命陽性反應，因而查
    獲上情。
三、案經屏東縣政府警察局潮州分局報告臺灣屏東地方法院檢察
    署檢察官偵查起訴。
    理  由
一、證據能力：
(一)、按鑑定人由審判長、受命法官或檢察官就下列之人選任1 人
    或數人充之：(一)就鑑定事項有特別知識經驗者。(二)經政府機
    關委任有鑑定職務者；鑑定之經過及其結果，應命鑑定人以
    言詞或書面報告；法院或檢察官得囑託醫院、學校或其他相
    當之機關、團體為鑑定，或審查他人之鑑定，並準用第203
    條至第206 條之1 規定，刑事訴訟法第198 條、第206 條第
    1 項、第208 條第1 項分別定有明文。
 1、高雄市立凱旋醫院濫用藥物成品檢驗鑑定書、高雄醫學大學
    附設中和紀念醫院檢驗報告，分係檢察官、原審法院委請鑑
    定，依據上開規定，為刑事訴訟法第159條第1項規定之例外
    情形，均應有證據能力。
 2、台灣檢驗科技股份有限公司尿液檢驗報告，係警方未經法院
    或檢察官授權即主動送鑑，固與刑事訴訟法第208 條前段之
    規定不符，惟本院審酌人權保障及公共利益之均衡維護，即
    考量上開檢驗機關係屬行政院衛生署許可之濫用藥物尿液檢
    驗機構（參卷附檢驗報告所載之許可證書字號），所採行之
    檢驗方法對被告在訴訟上防禦並無較不利益（最高法院93年
    度台上字第5275號判決意旨可參）等情，依刑事訴訟法第15
    8 條之4 之規定，認上開檢驗報告應有證據能力。
(二)、卷附之行政院衛生署管制藥品管理局92年6 月20日管檢字第
    0920004713號函、該局92年3 月10日管檢字第0920001495號
    函，屏東縣政府警察局潮州分局98年6 月25日函附職務報告
    書、該分局97年10月20日函附查獲報告，固均屬書面之傳聞
    證據，然檢察官、被告、辯護人已於本院審理調查上開書證
    予以提示並告以要旨時，由檢察官、被告、辯護人表示意見
    ，當事人或辯護人已知此等書證乃傳聞證據，而就此證據能
    力均表示無意見，即同意作為證據，且本院認為以之作為本
    件論証之證據，均與待證事實具有關聯性，且無證據證明此
    等書證有何遭變造或偽造情事，作為本案之證據亦屬適當，
    依刑事訴訟法第159 條之5 第1 項規定，自得為證據。
二、訊據上訴人即被告甲○○坦承上開施用第二級毒品甲基安非
    他命犯行，惟否認上開施用第一級毒品海洛因犯行，辯稱：
    其友人曾於案發前，在上開旅館房間內以吸管挑取海洛因攙
    入香煙內施用，之後其亦用同支吸管挑取甲基安非他命施用
    ，可能因此其尿液始驗出海洛因反應，其並非故意施用海洛
    因，其交出由警方扣案之第一級毒品海洛因1 包（驗後淨重
    0.61公克，及殘留有第一級毒品海洛因之包裝紙1 張），亦
    非其所有云云。惟查：
(一)、被告於97年7 月4 日下午1 時40分許，為警採集其尿液檢體
    （尿液編號：潮警分A00000000） ，先以臺灣尖端先進生技
    醫藥股份有限公司毒品簡易快速篩檢試劑檢驗結果，其尿液
    中含有海洛因及甲基安非他命成分，有調查筆錄1 份及試劑
    檢驗相片2 張可查（見警卷第6 、17頁），警方再將被告之
    尿液檢體送請臺灣檢驗科技股份有限公司以EIA 酵素免疫分
    析法及GC/MS 氣象層析/ 質譜儀法檢驗，結果亦呈海洛因代
    謝物嗎啡陽性反應及甲基安非他命陽性反應，且檢驗出之甲
    基安非他命高達997ng/ml、嗎啡濃度高達1800 ng/ml，亦有
    警方製作之受檢人尿液採證編號姓名對照表及上開公司97年
    7 月23日編號KＺ000000000000號濫用藥物尿液檢驗報告各1
    份足憑（見警卷第11頁、偵卷第14頁），而被告對於警方採
    尿之過程及尿液鑑定結果亦未表示有任何意見，堪認被告於
    查獲日為警所採集之尿液檢體內確實含有海洛因代謝物嗎啡
    及甲基安非他命之成分。
(二)、按目前常用檢驗尿液中是否含有毒品反應之方法有免疫學分
    析法和層析法兩類。尿液初步檢驗係採用免疫學分析法，由
    於該分析法對結構類似之成分，亦可能產生反應，故初步檢
    驗呈陽性反應者，需採用另一種不同分析原理之檢驗方法進
    行確認。大部分地方衛生單位所採用之另一種方法為Toxi-
    Lab 分析法（屬薄層層析法），經行政院衛生署認可之檢驗
    機構則採用氣相層析質譜儀分析法（GC/MS） 。以氣相層析
    質譜儀分析法進行確認者，均不致產生偽陽性反應，有行政
    院衛生署管制藥品管理局92年6 月20日管檢字第0920004713
    號函文可考（見原審卷第108 頁）；再查毒品施用後於尿液
    中可檢出之時間，受施用劑量、施用方式、飲水量之多寡、
    個人體質及其代謝情況等因素影響，因個案而異，一般可檢
    出之時間為海洛因服用後2 至4 天、甲基安非他命服用後1
    至5天 等情，亦有行政院衛生署管制藥品管理局92年3 月10
    日管檢字第0920001495號函文可稽（見原審卷第109 頁），
    而本件被告為警採集之尿液檢體，經依酵素免疫分析法初步
    篩檢、並依氣相層析質譜法確認，呈海洛因代謝後之嗎啡陽
    性反應及甲基安非他命陽性反應，且甲基安非他命與嗎啡濃
    度分別高達997ng/ml、1800ng/ml （已如上述），足認被告
    為警採尿前，確有施用第一級毒品海洛因及第二級毒品甲基
    安非他命，復佐以扣案之玻璃球吸食器1 個，經原審法院送
    請高雄醫學大學附設中和紀念醫院鑑定結果，其內確含有甲
    基安非他命陽性反應，有該醫院97年10月16日檢驗報告可證
    （見原審卷第59頁），足見被告自白其於上開時間施用第二
    級毒品甲基安非他命部分，與事實相符，此部分犯行足以認
    定。
(三)、被告就其尿液中何以驗出含有海洛因代謝物嗎啡成分，先於
    警詢時辯稱係因其在汽車旅館內施用第二級毒品甲基安非他
    命時，其朋友在旁吸食第一級毒品一起吸入云云（見警卷第
    6 頁背面），此與其後於原審、本院所辯上情（見原審卷第
    98頁背面、112 頁背面，本院卷第84頁背面）差異甚大，再
    其於警詢、偵查中所供其係與綽號「牛仔」（台語）之友人
    一起在案發地點施用毒品（見警卷第7 頁、偵卷第4 頁），
    亦與其於原審所辯當時有3 、4 個人在案發地點施用海洛因
    （見原審卷第114 頁）亦有出入；雖其所辯有將吸食毒品用
    具即吸管交給警察部分，業據本院向警方查證屬實（見本院
    卷第94-95 頁之屏東縣政府警察局潮州分局98年6 月25日函
    附職務報告書），然被告始終未能陳明當時在場友人之真實
    姓名等資料以供調查，且被告前於94年間即曾犯施用第一級
    毒品海洛因之罪，而遭判刑8 月在案，此有臺灣嘉義地方法
    院94年度訴字第290 號刑事判決可參（見本院卷第133-136
    頁），則被告自有施用海洛因之經驗甚明。從而，被告明知
    友人在旁施用海洛因，卻仍共處一室，且進而持用相同吸管
    作為挑取毒品之工具，復又持有上開扣案之第一級毒品海洛
    因1 包（此經檢察官委請高雄市立凱旋醫院驗出含有海洛因
    成分，驗後淨重0.61公克，及殘留有第一級毒品海洛因之包
    裝紙1 張，有該醫院97年8 月4 日濫用藥物成品檢驗成績書
    ，見偵卷第13頁），足徵被告確有於97年7 月4 日下午1 時
    40分許為警採尿時回溯96小時內某時（不含公權力拘束期間
    ），在不詳地點，以不詳方式施用第一級毒品海洛因1 次之
    事實明確。又上開扣案之海洛因1 包，倘非屬被告所有，其
    何需於離開旅館時依然持有，且仍置於隨身背包內，亦可認
    上開扣案之海洛因1 包應係被告所有無誤，是其所辯上情，
    顯與事實不符，委無可採。
(四)、被告辯護意旨雖陳「被告尿液經檢出嗎啡陽性反應，係因被
    告吸入旅館房內友人施用海洛因之二手煙霧所致；另扣案之
    海洛因1 包，非屬被告所有，且與卷附警方資料所載不符，
    被告交給警方僅為糖粉」等語（見本院卷第110-113 、138-
    142 頁），然被告確有上開施用第一級毒品海洛因1 次之事
    實（如上所述），另被告交出給警方物品中固有另1 包白色
    粉末，但經警檢驗排除為違禁物而未扣案，此有屏東縣政府
    警察局潮州分局98年6 月25日函附職務報告書在卷（見本院
    卷第94-95 頁），則警方移送報告書所載「扣案2 包海洛因
    」（見偵卷第1 頁）自屬誤繕，又本案僅有上開1 包海洛因
    ，雖警方於查獲當日之陳報單、偵查報告、調查筆錄、扣押
    物品目錄表（見警卷第1 、2 、6 、8 頁）均記載該包重量
    為1.05公克，然此係指該包檢驗前之毛重結果，再觀諸卷附
    照片該包海洛因之外觀（用紅色紙包裝於夾鏈袋內，見警卷
    第15、16頁）及扣押物品清單所載之人工鑑別編號（000000
    000 ，見偵卷第6 頁），均核與高雄市立凱旋醫院97年8 月
    4 日濫用藥物成品檢驗鑑定書所載之送驗物品鑑別條碼、外
    觀等情相同（見偵卷第13頁），足認本案由被告交給警方扣
    案之粉末1 包，經高雄市立凱旋醫院檢驗成分為海洛因，驗
    後淨重為0.61公克無誤，被告及辯護意旨所陳上情，尚非可
    採。至於上開扣案海洛因毒品，依照現行實務就扣案毒品之
    處理程序，均送交法務部調查局統一保管，自未隨案送交本
    院扣押中，附此敘明。
(五)、按毒品危害防制條例於92年7 月9 日修正公布，其中第20條
    、第23條將施用毒品之刑事處遇程序，區分為「初犯」、「
    5 年內再犯」、「5 年後再犯」，而依立法理由觀之，僅限
    於「初犯」、「5 年後再犯」，始應先經觀察、勒戒或強制
    戒治程序，倘被告於5 年內已再犯，經依法追訴處罰，縱其
    第3 次（或第3 次以上）再度施用毒品之時間，在初犯經觀
    察、勒戒或強制戒治執行完畢釋放5 年以後，已不合於「5
    年後再犯」之規定，且因已於「5 年內再犯」，顯見其再犯
    率甚高，原實施觀察、勒戒或強制戒治，已無法收其實效，
    即應依該條例第10條處罰，最高法院95年5 月9 日95年度第
    7 次刑事庭會議決議可資參照。查被告前於87年間，因施用
    毒品案件，經原審法院裁定送觀察、勒戒，經評定無繼續施
    用毒品之傾向，於87年9 月17日執行完畢，而經原審法院以
    87年度易字第623 號判決免刑確定；又於91年間，因施用毒
    品，經國防部南部地方軍事法院以91年度和裁字第89號裁定
    送觀察、勒戒，經評定有繼續施用毒品之傾向，又經同軍事
    法院裁定令入戒治處所施以強制戒治，嗣因戒治成效良好，
    經同法院裁定停止戒治付保護管束，至92年6 月16日保護管
    束期滿，以執行完畢論，刑責部分，則經同軍事法院以91年
    度和判字第513 號判決處有期徒刑6 月確定；復於94年間，
    因施用毒品案件，經臺灣嘉義地方法院以94年度訴字第290
    號判決處有期徒刑8 月、7 月，應執行有期徒刑1 年2 月確
    定，另因竊盜案件，經同法院以94年度易字第204 號判決處
    有期徒刑2 年8 月確定，嗣先經同法院以95年度聲字第22號
    裁定就上開3 罪定應執行有期徒刑3 年10月確定，復以96年
    度聲減字第1325號裁定就上開3 罪裁定減刑並定應執行有期
    徒刑3 年2 月確定，而於97年7 月1 日縮刑期滿執行完畢之
    事實，有臺灣高等法院被告全國前案紀錄表在卷可按，是被
    告既已於強制戒治執行完畢後5 年內再犯施用毒品案件，並
    經法院論罪科刑，即非屬前述「5 年後再犯」之情形，自應
    依法追訴。綜上所述，被告上開施用第一級毒品、第二級毒
    品犯行，均可認定。
三、論罪部分：
(一)、查海洛因、甲基安非他命分屬毒品危害防制條例第2 條第2
    項第1 款、第2 款所規定之第一級毒品及第二級毒品。是核
    被告甲○○所為，係犯毒品危害防制條例第10條第1 項施用
    第一級毒品及同條第2 項之施用第二級毒品罪。
(二)、被告持有第一、二級毒品，復進而各自施用，持有毒品之低
    度行為，均為施用第一、二級毒品之高度行為所吸收，不另
    論罪。又其所犯上開2 罪，犯意各別，行為互殊，應予分論
    併罰。至於被告辯護意旨雖以被告尿液同時檢出嗎啡陽性反
    應及甲基安非他命陽性反應，而認被告應論以一罪等語（見
    本院卷第139 頁），然既無證據足以證明被告係以一行為同
    時施用第一、二級兩種毒品，自難依想像競合犯論以一罪，
    附此敘明。
(三)、被告前有如事實欄所示之科刑及執行情形，有臺灣高等法院
    被告全國前案紀錄表份在卷可憑，其於前案執行完畢後5 年
    內故意再犯本件有期徒刑以上之2 罪，均為累犯，均應依刑
    法第47條第1 項規定加重其刑。次查被告於有偵查犯罪職權
    之公務員或機關發覺其本件施用第二級毒品犯行前，即主動
    告知警方其此部分犯行，嗣並接受裁判，符合自首之規定（
    見原審卷第61-62 頁之屏東縣政府警察局潮州分局97年10月
    20日函附偵查報告），就其施用第二級毒品罪部分，爰依刑
    法第62條前段規定減輕其刑，並依法先加重後減輕之；至於
    被告施用第一級毒品犯行部分，因其否認如上，自核與刑法
    自首要件不符，附此敘明。
四、原審據以論處被告甲○○罪刑，固非無見；惟查：
(一)、上開扣案之第一級毒品海洛因1 包（驗後淨重0.61公克，及
    殘留有第一級毒品海洛因之包裝紙1 張），應屬被告所有（
    如上所述），原判決誤認非屬被告所有，而未予宣告沒收銷
    燬，自有未合。
(二)、上開扣案之第一級毒品海洛因1 包及殘留有第二級毒品甲基
    安非他命之玻璃球吸食器1 個之檢驗鑑定，分由檢察官、原
    審法院委請上開鑑定機關，為刑事訴訟法第159 條第1 項規
    定之例外情形，均應有證據能力。然原判決卻依刑事訴訟法
    第159 條之5 規定，資為認定此部分檢驗報告之證據能力，
    亦有未洽。
(三)、按數罪併罰，宣告多數有期徒刑者，於各刑中之最長期以上
    ，各刑合併之刑期以下，定其刑期。刑法第51條第5 款定有
    明文。本件原審就被告所犯上開二罪，分別判處有期徒刑1
    年5 月、8 月，則定其應執行刑之上限應為2 年1 月，然原
    判決卻定其應執行刑為2 年10月，自有違誤。
五、被告甲○○上訴否認施用第一級犯罪，及指摘原判決關於施
    用第二級毒品部分量刑過重云云，均無理由；另檢察官上訴
    指摘原判決所為上開定應執行刑不當，為有理由（如上所述
    ），自應由本院將原判決撤銷改判。審酌被告施用第一、二
    級毒品，足以戕害身心，其否認施用第一級毒品犯行，及坦
    承自首施用第二級毒品犯行之犯後態度，其曾有施用毒品前
    科紀錄（參臺灣高等法院被告前案紀錄表）之素行，及其施
    用第一、二級毒品之犯罪情節及手段等一切情狀，各量處如
    主文所示之刑，並依法定其應執行刑如主文所示。末查扣案
    之海洛因（驗後淨重0.61公克），為第一級毒品，另扣案殘
    留有海洛因之包裝紙1 張及玻璃球吸食器1 個，因其上各含
    有不可析離之第一級毒品海洛因及第二級毒品甲基安非他命
    成分，均應依毒品危害防制條例第18條第1 項規定，宣告沒
    收銷燬。
據上論結，應依刑事訴訟法第369 條第1 項前段、第364 條、第
299 條第1 項前段，毒品危害防制條例第10條第1 項、第2 項、
第18條第1 項前段，刑法第11條前段、第47條第1 項、第62條前
段、第51條第5 款，判決如主文。
本案經檢察官許月雲到庭執行職務。
中    華    民    國    98    年    8     月    18    日
                刑事第一庭  審判長法  官  郭雅美
                                  法  官  徐美麗
                                  法  官  張意聰
以上正本證明與原本無異。
本判決關於施用第二級毒品部分，不得上訴。
如不服本判決關於施用第一級毒品部分，應於收受本判決後10日
內向本院提出上訴書狀，其未敘述上訴理由者，並得於提起上訴
後10日內向本院補提理由書狀（均須按他造當事人之人數附繕本
）「切勿逕送上級法院」。
中    華    民    國    98    年    8     月    18    日
                                  書記官  陳金
附錄本件判決論罪科刑法條：
毒品危害防制條例第10條第1、2項
施用第一級毒品者，處6月以上5年以下有期徒刑。
施用第二級毒品者，處3 年以下有期徒刑。


司法院資訊處製作；財團法人民間司法改革基金會備份。
